【裁判字號】    95,交抗,635
【裁判日期】    950915
【裁判案由】    聲明異議
【裁判全文】
臺灣高等法院臺中分院刑事裁定         95年度交抗字第635號
抗  告  人  交通部公路總局豐原區監理所
受處分人    甲○○
上列抗告人因聲明異議案件，不服臺灣臺中地方法院中華民國95
年7月31日所為裁定（95年度交聲字第469號）提起抗告，本院裁
定如下:
    主  文
抗告駁回。
    理  由
一、抗告意旨略以：豐原監理站（交通部公路總局豐原區監理所
    ）民國（下同）95年6月16日豐監稽違字第裁63－Z00000000
    號裁決書「甲○○裁罰鍰新臺幣2萬1千元整，吊扣駕照12個
    月。」，已經原審法院裁定「原處分關於罰鍰臺幣2萬1千元
    部分撤銷。前項撤銷部分，不罰。其餘異議駁回」。有關甲
    ○○「裁罰鍰臺幣2萬1千元」之罰鍰部分，緩起訴雖無法律
    條文規定，然法務部95年5月25日法律字第0950700393號函
    ，略以：所稱「不起訴處分包括『緩起訴處分』，前經本部
    於94年7月28日召開行政罰法諮詢小組第一次會議決議在案
    。」云云。暨臺灣臺中地方法院檢察署95年6月7日中檢惠文
    字第0951000284號函，亦有相同函釋。有關「緩起訴處分」
    認定，故有爭議？仍待法院審定，據此抗告等語。
二、按汽車駕駛人飲用酒類或其他類似物後，其吐氣所含酒精濃
    度超過每公升0.25毫克不得駕車，道路交通安全規則第114
    條第2款，定有明文。又駕駛汽車經測試檢定酒精濃度超過
    標準，處汽車駕駛人罰鍰1萬5千元以上6萬元以下，並當場
    移置保管該汽車及吊扣駕駛執照1年，因而肇事致人受傷者
    ，並吊扣駕駛執照2年，道路交通管理處罰條例第35條第1項
    第1款，固有明文規定。本件依卷附證據均足認受處分人之
    行為違反道路交通管理處罰條例第35條第1項第1款前段之規
    定，並無因而肇事致人受傷之情形。惟按一行為同時觸犯刑
    事法及違反行政法上義務規定者，依刑事法處罰之，但其行
    為應處以其他種類行政罰或得沒入之物而未經法院宣告沒收
    者，亦得裁處之；前開行為如經不起訴處分或無罪、免訴、
    不受理、不付審理之裁判確定者，得依違反行政法上義務規
    定裁處之，行政罰法第26條定有明文。可知，如一行為同時
    觸犯行政罰與刑事法律時，就科處罰鍰之部分應依刑事法律
    處罰之，除該行為經不起訴處分或無罪、免訴、不受理、不
    付審理之裁判「確定」者，方得另依行政罰科處罰鍰。又依
    行政罰法第26條之立法理由觀之，「一行為同時觸犯刑事法
    律及違反行政法上義務規定時，由於刑罰與行政罰同屬對不
    法行為之制裁，而刑罰之懲罰作用較強，故依刑事法律處罰
    ，即足資警惕時，實無為一事二罰再處行政罰之必要。且刑
    事法律處罰，由法院依法定程序為之，較符合正當法律程序
    ，應予優先適用。但罰鍰以外之沒入或其他種類行政罰，因
    兼具維護公共秩序之作用，為達行政目的，行政機關仍得併
    與裁處。」，故在處罰目的相同且處罰方式相同時，若依刑
    事法律處罰，即足資警惕時，實無為一事二罰再處行政罰之
    必要。
三、本件受處分人確因飲酒駕駛汽車經測試檢定酒精濃度超過標
    準，另涉犯刑法第185條之3酒醉駕車之公共危險罪，並經臺
    灣臺中地方法院檢察署檢察官以95年度速偵字第2214號為緩
    起訴處分，並於處分書中載明緩起訴期間為一年，受處分人
    應於收受緩起訴處分命令通知書之日起6個月內，向國庫支
    付4萬元，並應於緩起訴期間起算日起，至緩起訴期間屆滿
    前2個月止，參加該署舉辦之法治教育3場次，有前開緩起訴
    處分書一份在卷可參。而刑事訴訟法第253條之2第2項規定
    ，檢察官為緩起訴處分命被告為金錢給付、勞務給付及處遇
    措施的部分，應得被告之同意（因涉及被告之人身自由及財
    產的拘束，且產生未經裁判即終局處理案件之實質效果，自
    應考慮被告之意願）；命被告為金錢給付部分，並得為民事
    強制執行名義。是以，無論檢察官課以被告以上何種負擔，
    此些負擔雖然不是「刑罰」，但性質上應係實質的制裁，也
    造成被告權利的影響。故本件檢察官所為對於受處分人之緩
    起訴處分，實已產生實質刑罰之效果，而非不起訴處分甚明
    。抗告人所舉前開法務部、臺灣臺中地方法院地檢署函釋，
    所稱「不起訴處分包括「緩起訴處分」云云，並未考量：(1)
    在緩起訴期間內（即猶豫期間期滿前），該緩起訴處分若經
    撤銷，被告尚有受刑事訴追、處罰之可能，此時原處分機關
    若依法為行政裁決，無異將使受處分人有同時遭受行政處罰
    及刑事訴追之危險，顯與行政罰法第26條規定之立法意旨相
    違背。(2)檢察官所課緩起訴處分以外之負擔，是否具實質刑
    罰效果等情，尚難引為論據。況道路交通管理處罰條例第35
    條所規定之裁處含有罰緩與吊扣駕照之處分，二者分屬行政
    罰法法理中之裁罰含有對於過去違反義務行為處罰之秩序罰
    ，以及對於預防將來再犯危險之管制罰；而前者對於過去義
    務違反而為秩序罰之目的與刑事制裁所欲達到保護交通安全
    之目的相同，二者既為相同之目的，則處以較重之刑事制裁
    已足，無重複處罰之必要。故本件對於性質相同之金錢裁罰
    ，已依懲罰作用較強之刑事法律制裁後，即無再依行政法為
    相同處罰之理。故原審認原處分關於罰鍰2萬1千元部分，依
    行政罰法第26條第1項前段規定，既依刑事法律處罰之，已
    無再依上開道路交通管理處罰條例第35條第1項第1款裁處行
    政罰鍰之餘地，而撤銷原處分關於此部分罰鍰處分（依行政
    程序法第118條前段規定，溯及失其效力），經核無不當，
    抗告人之抗告並無理由，應予駁回。至於原審裁定另認原處
    分關於吊扣駕駛執照部分，係預防將來再犯危險之管制罰，
    有別於前揭針對已發生違規事實科處罰鍰之行政秩序罰，屬
    行政罰法第26條第1項但書所稱之「其他種類行政罰」，仍
    得依同條例35條第1項第1款規定併予裁處，此部分未經抗告
    ，非本院審酌範圍，合予敘明。
四、據上論結，應依道路交通案件處理辦法第26條、刑事訴訟法
    第412條，裁定如主文。
中    華    民    國    95    年    9     月    15    日
               刑事第七庭  審判長法  官  林  榮  龍
                                 法  官  許  秀  芬
                                 法  官  江  錫  麟
上列正本證明與原本無異。
不得再抗告。
                                 書記官  劉  建  智
中    華    民    國    95    年    9     月    18    日
                                                      Ｆ


司法院資訊處製作；財團法人民間司法改革基金會備份。
